臺灣高等法院刑事判決　　　　　　　94年度上更(一)字第375號
上　訴　人
即　被　告　乙○○
選任辯護人　陳適庸律師
　　　　　　許博森律師
上列上訴人因偽造有價證券等案件，不服臺灣臺北地方法院89年
度訴緝字第158號，中華民國90年11月23日第一審判決（起訴案
號：臺灣臺北地方法院檢察署86年度偵字第23542號），提起上
訴，經判決後，由最高法院發回更審，本院判決如下：
    主      文
原判決撤銷。
乙○○意圖供行使之用，而偽造有價證券，處有期徒刑年貳月
。附表一所示本票上偽造丙○○為發票人部分之署押、印文及附
表二所示借據上偽造丙○○之署押、印文，暨偽造丙○○之印章
壹枚均沒收。
    事      實
一、緣乙○○與甲○○（原名吳文信，民國八十八年五月二十日
    更名）有新臺幣（下同）三百萬元之債權債務關係，甲○○
    因多次要求乙○○清償債務未獲清償，惟得知乙○○所居住
    位於臺北市○○區○○街一三六號二樓之不動產係屬其妻丙○○所有，甲○○期以該不動產擔保債權，遂要求乙○○所
    提具之票據或借據等，應以丙○○為保證人。嗣甲○○於八
    十六年二月二十八日上午，偕同友人陳聰祈、游朝明等人，
    前往乙○○上址住處，要求乙○○清償債務，乙○○明知該
    住處係屬其妻丙○○所有，惟為期符合甲○○有關債務擔保
    之要求，乙○○竟基於意圖供行使之用而偽造本票及行使偽
    造私文書之犯意，未經丙○○之同意，於其所簽發如附表一
    所示之本票上，偽造丙○○之署名、指印，並持其前於不詳
    時地，委由不知情之成年人所偽刻之丙○○印章一枚，蓋於
    其上，偽造丙○○印文，偽造以丙○○為共同發票人之本票
    三紙，且為擔保如附表一編號三及編號二之本票債權能屆期
    還款，又以上開偽造丙○○之署名、指印及蓋用偽造印章之
    方式，同時偽造如附表二所示之借據二紙之私文書，乙○○
    並將該偽造之本票、借據交由甲○○收執，以清償債務而行
    使之，足以生損害於丙○○。嗣因甲○○以如附表一所示之
    本票聲請法院裁定強制執行，丙○○收受本票准許強制執行
    之民事裁定後，始得知上情。
二、案經丙○○訴由臺灣臺北地方法院檢察署檢察官偵查起訴。
    理      由
一、訊據上訴人即被告乙○○固坦承其未經得丙○○之同意，於
    附表一所示之本票三紙及附表二所示之借據二紙上偽造丙○○之署名並按捺其指印而偽造丙○○為本票之共同發票人及
    借據之借款人之情事不諱，惟矢口否認有偽造有價證券及偽
    造私文書犯行，辯稱：本票、借據係在甲○○之脅迫下書寫
    ，另本票、借據上丙○○之印文部分，則非伊所蓋用等語。
    惟查：
  (一)被告與甲○○間有三百萬元之債權債務關係，此為被告及甲○○所坦認，甲○○於偵查稱：伊是直接與乙○○簽約，承
    包他的工程，三百萬元是伊拿房子去抵押當保證金（偵卷第
    三九頁正、背面），於本院亦稱：乙○○於八十五年間向伊
    借款三百萬元，以作為工程押標金之用，但該工程後來未得
    標，而欲取回該筆借款（本院卷第五五、五七頁），供述意
    旨雖有出入。然徵之被告於偵查時供稱：因伊將工程包給吳
    添丁，後來因做不下去，由甲○○接下做，伊欠吳添丁三百
    萬元，但甲○○接下吳添丁工程，甲○○替我還吳添丁三百
    萬元（偵卷第三九頁），嗣於原審復提出乙○○具名之讓渡
    契約書、股權讓渡書等文件亦載明：乙○○與甲○○間，因
    在台東大武國宅合作興建工程共同合作一事，因工程延誤，
    致甲○○退出股權，持有股份退回乙○○，並取回付出之資
    金三百萬元，因乙○○一時無法支付現金等語（原審卷第八
    九頁），綜上，已足徵被告與甲○○間確有三百萬元之債權
    債務關係存在。至被告乙○○於本院上訴審改稱：伊與甲○○沒有直接債權關係，那時我們與大湖鄉公所有工程計畫，
    所以甲○○的確有出三百萬元給鄉公所，後來因地有困難無
    法興建，所以到現在錢還無法拿到，伊與他是合夥，他不甘
    心錢沒拿到工程也沒動，所以才會告我（本院上訴卷第五三
    頁），於本院亦稱：伊八十三至八十五年間是合夥關係。伊
    出資五十萬元，甲○○負責三百萬元；後來地目變更工程無
    法完成，他要我負責，甲○○於八十五年間起就陸續對伊逼
    債，期間伊有清償一些（本院卷第三七頁），前後供詞雖亦
    有部分出入，惟被告既坦承已對三百萬債務為部分清償，亦
    可徵被告與甲○○間確有三百萬元之債權債務關係無訛，核
    先敘明。
  (二)甲○○與陳聰祈、游朝明等人，於八十六年二月二十八日上
    午，先後至被告位於臺北市○○區○○街一三六號二樓之住
    所，要求清償債務，此經證人甲○○、陳聰祈、游朝明等人
    證述在卷（偵卷第三九、四０頁，本院上訴卷第八六、一二
    八頁）。被告明知上址不動產係屬其妻丙○○所有，未經丙○○之同意，於其所簽發如附表一、二所示之本票、借據上
    ，擅自偽造丙○○之署名、指印，偽造以丙○○為共同發票
    人暨借款人並持之交予甲○○等情，已據被告坦承在卷（偵
    卷第三八頁背面，原審卷第四頁背面、五頁，本院上訴卷第
    一九七頁，本院卷第三八頁），並經告訴人即證人丙○○於
    偵查、本院上訴卷及本院審理時證稱，被告於本票及借據上
    簽伊名義，並未經伊同意等語明確（偵卷第三九頁背面，本
    院上訴卷第五五頁，本院卷第五九頁），核與證人甲○○證
    述情節相符（偵卷第二五頁背面，本院上訴卷第八四、八五
    頁）。
  (三)再徵之上開本票及借據上之指紋經比對結果，確為被告乙○○之右拇指之指紋，有法務部調查局九十年十月十五日（九
    ０）陸（二）字第九００五八三六三號鑑定通知書一紙在卷
    可按（原審卷第一六五頁）；又系爭本票上之丙○○署名部
    分，經法務部調查局鑑定結果，與丙○○七十七年七月二十
    八日、七十八年十一月二十日擔保放款借據、合作金庫存款
    印鑑卡及當庭書寫筆跡等原件之簽名不同等情，亦有該局鑑
    定通知書一紙附卷可稽（臺灣臺北地方法院八十七年度簡上
    字第五三五號確認本票債權不存在案卷第二六頁正、背面）
    。此外，並有如附表一、二所示之本票三紙、借據二紙影本
    附卷可佐（偵卷第四、六、八、九、二一頁，本院上訴卷第
    九七頁，臺灣臺北地方法院八七年度自字第六六０號卷第五
    至八頁）。綜上(二)(三)所陳，被告確有偽造丙○○名義之有價
    證券及借據文書復持以行使之行為至明。
  (四)至證人丙○○於當時是否在場一節，被告於偵查時雖否認當
    時丙○○在場（偵卷第三八頁背面），但於本院上訴審時，
    先稱丙○○不在場，後又改稱，當時吵架時丙○○有在家（
    本院上訴卷第五四、一九七頁），前後反覆，又證人陳聰祈
    、游朝明到庭證稱：丙○○當時確實在場（本院上訴卷第八
    七、一三０頁），且丙○○亦稱當時伊有報案，並稱：直到
    我出去前他們都沒走，都在我家（本院上訴卷第五六、五七
    頁，本院卷第五九頁），足認丙○○當時確在現場，惟因當
    時被告與甲○○正交涉債務，告訴人自稱不知其中詳情（本
    院上訴卷第五五頁），應非虛枉。由此可知，被告自白上開
    本票及借據上丙○○之簽章及指印均係其所為，應堪採信無
    訛。
  (五)被告雖辯稱當時甲○○帶人來伊住所，伊係受甲○○脅迫，
    始偽造丙○○名義之本票及借據云云。但查：
    (1)被告辯稱係遭甲○○脅迫而偽造丙○○名義之署押（署名
      及按捺指紋）簽立本票及借款一節，乙○○供稱：丙○○
      之姓名、地址是伊寫的，沒有經丙○○同意，甲○○脅迫
      伊簽發時有伊朋友陳聰祈、游朝明在場可為證明等語（偵
      卷第三十八頁背面、三十九頁，本院卷第九八頁），然訊
      之證人陳聰祈、游朝明於偵查及本院上訴審審理時結證稱
      ：本票是乙○○簽的，交付予甲○○，我們都在場，乙○○欠甲○○債務，也欠我們錢，他到處借錢及欠錢，雙方
      有發生爭吵（說話比較大聲），但是乙○○欠錢，自己同
      意簽發還債，甲○○沒有脅迫乙○○簽發本票等語（偵卷
      第六十六頁背面、六十七頁，本院上訴卷第八七、八八、
      一二九頁）。再徵諸證人游朝明、陳聰祈於另案（臺灣臺
      北地方法院八十七年度簡上字第五三五號確認本票債權不
      存在）審理時亦證稱：面額二十五萬元之本票（即附表一
      編號一之本票）是那天簽的沒錯，當天丙○○有在家，甲○○要乙○○蓋章，乙○○說要去找印章；後來我們二人
      就先走了等語（該案卷第七八頁），證人陳聰祈、游朝明
      既同為被告之友人，所為之證詞應無偏頗，堪予採信，被
      告所辯係遭甲○○脅迫而偽造丙○○名義之署押（署名及
      按捺指紋）簽立本票及借款部分，已難遽信。
    (2)至於被告辯稱甲○○當時有帶領數人至其住所部分，經訊
      之證人陳聰祈證述：我印象中甲○○好像帶三、四人、當
      時有吵架，就是說話比較大聲，但並無脅迫情形（本院上
      訴卷第八八、八九頁），證人游朝明復證述：甲○○所帶
      之人沒有說話（本院上訴卷第一三０頁），而證人丙○○
      亦稱：伊無法確認有幾人前來，警察問完後，甲○○他們
      還是都沒走（本院上訴卷第五七頁），再參諸被告於本院
      亦供陳：甲○○他們有打我，我未去驗傷；後來我未去報
      警等語（本院卷第九八頁）；茍當時確有被告指稱遭甲○○率人脅迫開立票據等之情事，衡情，被告於見警出面處
      理時，自必控訴其情，以解決其所陷危困之境，甲○○等
      人見警前來，果有不法情事，亦必速予離去，焉有被告未
      為控訴，而所稱施暴之人反仍滯留被告家中之理，可見當
      時並無被告指稱之脅迫情形，自不能以被告與甲○○當時
      為系爭債務有爭吵而遽認被告偽造票據等係受有脅迫所致
      。
  (六)再被告辯稱其並未偽造蓋用丙○○之印章一節。經查：
    (1)系爭本票及借據上丙○○之印文係屬偽造等情，已為證人
      丙○○證述在卷（偵卷第二頁背面，本院上訴卷第五七頁
      ，本院卷第五九頁）。證人甲○○於本院證稱：乙○○於
      八十五年借款時，即有告知瑞安街住處是太太丙○○所有
      ，此次到被告住處之前，很早就有向被告表示，要求本票
      等要丙○○簽章作擔保（本院卷第五六至五八頁），參諸
      上述(五)─(1)證人陳聰祈、游朝明等之證詞可知，被告確有
      同意要找丙○○之印章予以蓋用等情，被告應早已知悉證
      人甲○○向其索債需被告提出丙○○擔保支票為據，況甲○○既已取得被告交付有丙○○名義（署押）共同簽發之
      本票及擔保之借據，就形式觀之，契約已然成立及已具票
      據生效要件，而可逕向具資力之丙○○催討，其債權顯獲
      保障，何須再甘冒觸法之險，自行偽造丙○○之印章蓋用
      其上，當可認定係被告於之前即先行委由不知情之人偽刻
      丙○○之印章以資備用，而於八十六年二月二十八日於甲○○至其住處要求還款時，於系爭本票及借據上偽簽丙○○之署押之後，復蓋用該偽造之丙○○印章，以資取信於
      甲○○。
    (2)至被告陳稱甲○○於另案（八十七年度簡上字第五三五號
      確認本票債權不存在事件）中稱：我與陳聰祈、游朝明同
      時到樓下等；惟在又另案（八十七年度自字第六六０號誣
      告案件）中則稱：借據及本票是乙○○一起交給我的，我
      看沒有錯誤就拿走了。而證人陳聰祈、游朝明更於八十七
      年簡上字第五三五號案稱：我與游朝明就先走了，甲○○
      還留在現場等語，甲○○前後言詞反覆，且本票及借據上
      被告之指印及「丙○○」之印文顏色不同，可見所用印泥
      並非同一，丙○○之印文應非被告所偽造等語。經查：證
      人甲○○於偵查時具狀稱：八十六年二月廿八日，伊再赴
      丙○○家中催款，適值乙○○在家，乙○○要伊至樓下泡
      沫紅茶店等候，迨丙○○忙完簽妥本票再送至樓下交付給
      伊（偵卷第四四頁背面），核與證人陳聰祈所證稱：後來
      有看到甲○○下樓（本院上訴卷第九二頁）相符，可見甲○○確實於下樓後，被告始交付本票及借據之供述，尚非
      無據，從而被告既要求甲○○先行下樓，可徵丙○○之印
      文係甲○○下樓後被告持前先行偽造之印章偽蓋，其中所
      使用之印泥是否相同，即無探究之必要，況依前述，甲○○亦無自行偽造丙○○印章之理。
    (七)綜上(五)(六)各節所陳，被告於系爭本票及借據上偽簽丙○○
      之署名及按捺指印時，並未受有甲○○之脅迫，且被告亦
      有蓋用偽造之丙○○印章等情事，已堪認定。
二、綜上所述，本件事證明確，被告所辯為卸責之詞，不足採信
    ，至被告聲請鑑定前開本票、借據上所捺指印與「丙○○」
    之印文，使用印泥之顏色、成分是否相同一節（本院上訴卷
    第二十九頁），依本院前開論載之理由，即無必要，事證明
    為，被告犯行堪以認定。
三、論罪之理由：
  (一)核被告所為，係犯刑法第二百零一條第一項之意圖供行使之
    用而偽造有價證券罪及同法第二百十六條、第二百十條之行
    使偽造私文書罪。被告利用不知情之成年人偽造丙○○之印
    章部分，係屬間接正犯；再被告偽造丙○○部分之本票三紙
    及借據二紙，係同時同地偽造，因有侵害丙○○個人之法益
    ，係一行為觸犯同類數罪名，為裁判上一罪之想像競合犯，
    應依刑法第五十五條規定，只論以偽造有價證券之一罪及偽
    造私文書之一罪。再被告偽造印章並於有價證券及私文書上
    蓋用而偽造丙○○之署名、指印及偽造丙○○之印文之行為
    ，均為偽造有價證券及偽造私文書之部分行為，其偽造後復
    持以行使，行使偽造有價證券之低度行為應為偽造有價證券
    之高度行為所吸收，偽造私文書之低度行為，則應為行使之
    高度行為所吸收，均不另論罪。被告所犯偽造有價證券罪及
    行使偽造私文書罪間，有方法目的之牽連關係，應從一重之
    偽造有價證券罪處斷。
  (二)公訴意旨認被告偽造如附表一所示之本票三紙及行使偽造如
    附表二所示之借據二紙之行為，係分別基於概括犯意而為之
    ，然查本件被告分別所犯之偽造有價證券罪及行使偽造私文
    書罪，係各係基於一偽造有價證券之犯意及一行使偽造私文
    書之犯意，於同一機會、密接之時空情況下，數行為而持續
    侵害同一法益，為接續犯，僅能分別成立一罪，併此敘明。
四、原審以被告罪證明確，予以論罪科刑，固非無見，惟查：(一)
    原判決認被告係盜用告訴人丙○○之印章，蓋用於系爭本票
    及借據其上，核與丙○○之印章係經被告偽造之事實未符，
    自有違誤，(二)原判決就附表一編號二本票票號誤植為一九六
    二一八，併予指明。被告上訴意旨猶執前詞否認犯罪，雖無
    理由，惟原判決既有可議，自應由本院予以撤銷改判。
五、(一)本院爰審酌被告犯罪之動機、目的、手段，所生危害，犯
      罪否認犯行等一切情狀，量處如主文第二項所示之刑，以
      資懲儆。
    (二)附表一所示本票，偽造有關丙○○為發票人之署押（署名
      共三枚、指印計四枚）、印文（計六枚）部分，依刑法第
      二百零五條規定宣告沒收（其中被告自任發票人部分，屬
      於真實，持票人仍得對之主張權利，此部分自不能沒收）
      ；如附表二所示借據，偽造丙○○之署押（署名共二枚、
      指印共四枚）、印文（計三枚）暨偽造之丙○○之印章一
      枚，均依刑法第二百十九條規定，宣告沒收。
六、據上論斷，應依刑事訴訟法第三百六十九條第一項前段、第
    三百六十四條、第二百九十九條第一項前段，刑法第二百零
    一條第一項、第二百十六條、第二百十條、第五十五條、第
    二百零五條、第二百十九條，罰金罰鍰提高標準條例第一條
    前段，判決如主文。
本案經檢察官呂丁旺到庭執行職務。
中    華    民    國    94    年    12    月    7    日
                  刑事第二十一庭審判長法  官  溫耀源
                                      法  官  邱同印
                                      法  官  段景榕
以上正本證明與原本無異。
如不服本判決，應於收受送達後十日內向本院提出上訴書狀，其
未敘述上訴之理由者並得於提起上訴後十日內向本院補提理由書
（均須按他造當事人之人數附繕本）。
                                     書記官  陳靜姿
中    華    民    國    94    年    12    月    7     日
附表一：本票
┌───┬───┬───┬────┬────┬─────┬────┐
│編  號│發票人│票  號│發 票 日│到 期 日│金     額 │偽   造 │
│      │      │      │        │        │（新臺幣）│部   分 │
│      │      │      │        │        │          │（丙○○│
│      │      │      │        │        │          │為發票人│
│      │      │      │        │        │          │部分）  │
├───┼───┼───┼────┼────┼─────┼────┤
│  一  │乙○○│196519│86.03.30│86.05.30│二十五萬元│署名一枚│
│      │丙○○│      │        │        │          │指印一枚│
│      │      │      │        │        │          │印文二枚│
├───┼───┼───┼────┼────┼─────┼────┤
│  二  │乙○○│196518│86.03.30│86.05.10│二十萬元  │署名一枚│
│      │丙○○│      │        │        │          │指印一枚│
│      │      │      │        │        │          │印文二枚│
├───┼───┼───┼────┼────┼─────┼────┤
│  三  │乙○○│未  載│86.02.30│86.05.20│一百五十萬│署名一枚│
│      │丙○○│      │        │        │元        │指印二枚│
│      │      │      │        │        │          │印文二枚│
├───┴───┴───┴────┴────┴─────┴────┘
附表二：借據
┌───┬────────────────┬──────┬────┐
│編號  │內                          容  │  時    間  │偽   造 │
│      │                                │            │部   分 │
│      │                                │            │（陳月峨│
│      │                                │            │名義）  │
├───┼────────────────┼──────┼────┤
│ 一   │ 擔保附表一編號三所示之本票屆期 │  86.02.30. │署名一枚│
│      │ 還款                           │            │指印三枚│
│      │                                │            │印文二枚│
├───┼────────────────┼──────┼────┤
│  二  │ 擔保附表一編號二所示之本票屆期 │  86.03.30. │署名一枚│
│      │ 還款                           │            │指印一枚│
│      │                                │            │印文一枚│
└───┴────────────────┴──────┴────┘
附錄    本判決論罪科刑法條：
刑法第二百零一條
意圖供行使之用，而偽造、變造公債票、公司股票或其他有價證
券者，處三年以上十年以下有期徒刑，得併科三千元以下罰金。
行使偽造、變造之公債票、公司股票或其他有價證券，或意圖供
行使之用，而收集或交付於人者，處一年以上七年以下有期徒刑
，得併科三千元以下罰金。
刑法第二百十六條
行使第二百十條至第二百十五條之文書者，依偽造、變造文書或
登載不實事項或使登載不實事項之規定處斷。
刑法第二百十條
偽造、變造私文書，足以生損害於公眾或他人者，處五年以下有
期徒刑。
